【裁判字號】    95,訴,346
【裁判日期】    950830
【裁判案由】    返還不當得利
【裁判全文】
臺灣士林地方法院民事判決               95年度訴字第346號
原      告  丙○○
訴訟代理人  徐東昇律師
            丁○○
                        2之1.
被      告  旺三豐興業股份有限公司
法定代理人  甲○○
訴訟代理人  郭士功律師
            周志安律師
            乙○○
複代理人    戊○○
上列當事人間請求返還不當得利事件，本院於民國95年8 月9 日
言詞辯論終結，判決如下：
    主  文
原告之訴及假執行之聲請均駁回。
訴訟費用由原告負擔。
    事實及理由
一、原告主張：原告前於民國93年4月間，簽發發票日為93年4月
    29日、面額新台幣（下同）288萬元、支票號碼第UA0000000
    號，並指定受款人為被告之支票乙紙（下稱系爭支票），交
    付被告，惟兩造間並無業務往來，被告無取得系爭支票之原
    因關係存在，而系爭支票已經被告提示兌現，其受領上開票
    款之利益，並無法律上之原因，為此，依民法第179條規定
    ，訴請被告返還上開款項。並聲明：(一)被告應給付原告288
    萬元及自支付命令送達被告翌日起至清償日止，按年週年利
    率百分之5計算之利息；(二)願供擔保請准宣告假執行。
二、被告則抗辯：系爭支票係為給付利達開發科技股份有限公司
    （下稱利達公司）向被告採購貨品之貨款，被告已依約交付
    貨物，無不當得利，系爭支票係因利達公司與被告之交易關
    係而取得之貨款支票，原告交付系爭支票時，利達公司之業
    務人員鄭仲祺亦在場，被告不清楚原告與鄭仲祺、利達公司
    間之關係，票據係無因證券，原告與第三人有何關係，與被
    告無關等語。並聲明：(一)原告之訴駁回；(二)如受不利益判決
    ，願供擔保請准宣告免為假執行。
三、查，原告主張其於93年4 月間，簽發系爭支票交付被告，系
    爭支票業經被告提示兌現之事實，業據原告提出系爭支票影
    本為證，且為被告所不爭執，原告此部分主張堪信為真正。
四、原告復主張被告無取得系爭支票之原因關係存在，被告受領
    票款無法律上原因，為不當得利云云，惟為被告所否認，被
    告並以前詞置辯。經核：
  (一)按，在票據上簽名者，依票上所載文義負責。票據法第5條
    第1項定有明文。而支票乃文義證券及無因證券，故支票上
    之權利義務，悉依票上所載文義定之，與其基礎之原因關係
    各自獨立。支票上權利之行使，不以其原因關係存在為前提
    ，是以執票人行使支票上權利時，就其基礎之原因關係確係
    有效存在，並不負舉證責任（最高法院78年度台上字第485
    號判決要旨參考）。本件系爭支票乃原告自行簽發交付被告
    之事實，為兩造所不爭執，業如前述，參諸前揭說明，被告
    就其票據權利之原因關係，自不負舉證之責，原告主張兩造
    原因關係不存在云云，即應負舉證之責任。
  (二)關於原告交付系爭支票予被告之緣由及情形，原告自陳：「
    當初是因為向被告買貨而交付本件支票，是部分款項，後來
    貨都沒有交給我，…實際上被告是把我買的貨出給利達開發
    科技股份有限公司，我要求被告將出貨資料提供給我，後來
    就沒有下文。」、「我是93年4 月中，向被告訂貨，當初應
    該是有訂單，但目前找不到。…訂貨時我用另一家特一興業
    有限公司名義訂貨，當初還有利達公司的業務人員鄭仲祺，
    …」、「我和他（指鄭仲祺）是朋友，他也是特一公司的股
    東，」、「訂貨是在交付票之前，我們先談好買賣條件幾天
    後，才交付支票，交付支票時鄭仲祺有在場。」、「（系爭
    支票是否為特一公司支付貨款？）是的，我是特一公司負責
    人。」、「原告是特一興業公司的負責人，是在籌備階段就
    向被告訂貨。」等語（參見95年5 月24日及95年8 月9 日言
    詞辯論筆錄）。毋論原告所主張其本人、或係特一興業有限
    公司（下稱特一公司）向被告訂購貨物乙節是否屬實，依原
    告所述之情以觀，顯然其係為支付自己或特一公司之貨款，
    乃簽發交付系爭支票予被告，準此，如原告係以其本人名義
    向被告訂購貨物，則被告持有系爭支票之原因關係即為兩造
    間之買賣契約關係，若原告係代表特一公司向被告訂購貨物
    ，則約定由原告以系爭支票為特一公司清償貨款，即為被告
    取得系爭支票之原因關係。縱認被告果有未依約履行交付貨
    物義務之情，惟原告並未舉證其確已合法解除前述原因關係
    ，即兩造間買賣契約或清償約定，被告取得系爭支票受領票
    款，即非無法律上之原因，自不構成民法第179 條規定之不
    當得利。原告上開主張，不足憑採，難認為真。
五、從而，原告依民法第179條規定不當得利之法律關係，請求
    被告給付288萬元，及自支付命令送達翌日起至清償日止，
    按年利率百分之5計算之利息，為無理由，應予駁回。
六、原告之訴既經駁回，其假執行之聲請即失所附麗，應併予駁
    回。
七、本件事證已臻明確，兩造其餘主張、陳述及所提之證據，經
    審酌均與判決結果不生影響，爰不一一詳予論述，附此敘明
    。
八、據上論結，本件原告之訴為無理由，依民事訴訟法第78條判
    決如主文。
中    華    民    國    95    年    8     月    30    日
                  民事第二庭  法  官  施月燿
以上正本證明與原本無異。
如對本判決上訴須於判決送達後20日內向本院提出上訴狀。
中    華    民    國    95    年    9     月    5     日
                              書記官  韓金發


司法院資訊處製作；財團法人民間司法改革基金會備份。
